---
title: "Introduction à R"
subtitle: "Cours 7. ANALYSE DE RESEAUX"
author: "Yannick Rochat"
date: "1er décembre 2017"
output:
  html_notebook: default
  slidy_presentation: default
  html_document:
    df_print: paged
---

Un des packages de référence sur R se nomme `ìgraph`.

```{r}
if (!require(igraph)) install.packages("igraph")
library(igraph)
```

----

Le package `networkD3` permet de créer des visualisations interactives de réseaux.

```{r}
if (!require(networkD3)) install.packages("networkD3")
library(networkD3)
```

----

Le package `ggraph` propose d'appliquer la grammaire des graphiques à la visualisation de réseaux (Il est nécessaire d'installer également le package `ggmap`).

```{r}
if (!require(ggmap)) devtools::install_github("dkahle/ggmap")
library(ggmap)
if (!require(ggraph)) install.packages("ggraph")
library(ggraph)
```

----

Le package `rgexf` permet d'importer des graphes enregistrés dans le format du logiciel gephi.


----


### Charger des données relationnelles

Les entrer à la main.

```{r}
g <- graph_from_literal( Alice-Bob-Cecil-Alice, Daniel-Cecil-Eugene,
                     Cecil-Gordon )
g
```


----

### Charger un tableau de données.

D'abord les acteurs (= sommets).

```{r}
actors <- data.frame(name=c("Alice", "Bob", "Cecil", "David",
                            "Esmeralda"),
                     age=c(48,33,45,34,21),
                     gender=c("F","M","F","M","F"))
```

----

```{r}
str(actors)
```


----

Ensuite les relations (= arêtes).

```{r}
relations <- data.frame(from=c("Bob", "Cecil", "Cecil", "David",
                               "David", "Esmeralda"),
                        to=c("Alice", "Bob", "Alice", "Alice", "Bob", "Alice"),
                        same.dept=c(FALSE,FALSE,TRUE,FALSE,FALSE,TRUE),
                        friendship=c(4,5,5,2,1,1), advice=c(4,5,5,4,2,3))
```

----

```{r}
str(relations)
```

----

On crée le réseau.

```{r}
g <- graph_from_data_frame(relations, directed=TRUE, vertices=actors)
print(g, e=TRUE, v=TRUE)
```


----

Il est aussi possible de construire un réseau uniquement à partir de la liste des relations grâce à `graph.edgelist` ou à partir de la matrice d'adjacence avec `graph.adjacency`.

----

### Visualisation interactive

```{r}
simpleNetwork(relations)    ## Cette fonction est issue du package networkD3
```


----


### Manipuler ces données

```{r}
load("../data/magnolia.RData")
```

----

Réseau de personnages du film Magnolia de Paul Thomas Anderson.

```{r}
magnolia
```


----

```{r}
load("../data/erin.RData")
```

----

Réseau de personnages du film Erin Brokovich de Steven Soderbergh

```{r}
erin
```

----



```{r echo = FALSE}
draw <- function(g) {
  ggraph(g, layout = "kk") +
  geom_node_point(aes(size = degree(g))) +
  geom_edge_link(aes(width = weight)) +
  scale_edge_width_continuous(range = c(.1, 2), "Poids") +
  geom_node_label(
    aes(label = name),
    size = 2,
    label.size = .1,
    family = "Helvetica",
    alpha = .8,
    segment.colour = "pink"
  ) +
  scale_size_area(max_size = 5, "Degré")
}
```

----

```{r}
draw(magnolia)
```

----

```{r}
draw(erin)
```


