---
title: "Introduction à R"
subtitle: "Cours 4. DATA FRAMES"
author: "Yannick Rochat"
date: "1er décembre 2017"
output:
  slidy_presentation: default
  html_notebook: default
  html_document:
    df_print: paged
---

Les data frames sont un des formats les plus importants et les plus populaires de R.

Il s'agit d'un tableau de données, qu'il ne faut pas confondre avec les formats `matrix` et `table`.

----

Tous les éléments d'une matrice sont du même type.

```{r}
m1 <- matrix(c(1, 2, 3, 4), ncol = 2)
m1
```

----

Ici ce sont tous des nombres.

```{r}
str(m1)
```

----

Mais si on glisse des lettres dans la liste…

```{r}
m2 <- matrix(c(1, "b", "c", 4), ncol = 2)
m2
```

----

Les éléments numériques sont devenus des chaînes de caractères.

```{r}
str(m2)
```

----

Il se passe quelque chose d'équivalent avec les vecteurs.

```{r}
v1 <- c(1, 2, 3)
v1
```

----

```{r}
v2 <- c(1, "b", 3)
v2
```

----

En les comparant…

```{r}
str(v1)
str(v2)
```

----

Le format `table` quand à lui est utilisé pour donner des tables de contingence.

Dans cet exemple, on tire un dé 6 20 fois.

```{r}
dist <- round(runif(20, min = 1, max = 6))
dist
```

----

Une fois classé, les résultats sont…

```{r}
table(dist)
```

----

Un data frame est un tableau avec des observations en ligne et des variables en colonne. Les variables peuvent être de tout type, comme dans l'exemple du jeu de données `fifa.csv` qui comprend des données numériques et textuelles.

----

### Manipuler un data frame


```{r}
library(readr)
fifa <- read_csv2("../data/fifa.csv")
fifa
```

----

Un aperçu rapide.

```{r}
head(fifa)
```


----

Comment accéder à une entrée (ligne).

```{r}
fifa[1,]
```

----

Comment accéder à une variable.

```{r}
fifa[,1]    ## la première variable
```

----

De manière équivalente, si on a la connaissance de ladite variable.

```{r}
fifa$journal
```


----

Connaître la répartition de nos sources.

```{r}
table(fifa$journal)
```

----

Comment modifier le nom d'une variable.

```{r}
colnames(fifa)
```

----

```{r}
colnames(fifa)[1] <- "nom_du_journal"
colnames(fifa)
```

----

Comment modifier le type d'une variable.

```{r}
fifa$note
```

----

Ici de `numeric` à `factor`.

```{r}
fifa$note <- as.factor(fifa$note)
str(fifa$note)
```


----

Nous allons voir dans le prochain cours comment faire des visualisations à partir d'un tableau de données.

----

Pour aller plus loin, un tutorial est disponible ici

http://www.cookbook-r.com/Manipulating_data/

et des exercices ici

https://www.datacamp.com/community/tutorials/15-easy-solutions-data-frame-problems-r

----

Pour apprendre à manipuler correctement un ou plusieurs tableaux de données, créer et transformer des variables, sélectionner des sous-ensembles, le package `dplyr` est chaudement recommandé.

https://cran.r-project.org/web/packages/dplyr/vignettes/dplyr.html

----

Une cheatsheet est également disponible.

https://github.com/rstudio/cheatsheets/raw/master/data-transformation.pdf











