---
title: "Introduction à R"
subtitle: "Cours 3. IMPORTER ET NETTOYER DES DOCUMENTS"
author: "Yannick Rochat"
date: "1er décembre 2017"
output:
  html_document:
    df_print: paged
  html_notebook: default
  slidy_presentation: default
---

La cheatsheet pour l'importation et l'exportation de données.

https://github.com/rstudio/cheatsheets/raw/master/data-import.pdf

----

### Connaître l'emplacement du dossier de travail

`getwd` = ***get working directory***

```{r}
getwd()
```

---- 

### Modifier l'emplacement du dossier de travail

La touche de tabulation permet de naviguer plus efficacement dans les dossiers.

```{r eval = FALSE}
setwd()
```

----

#### Sauver un texte

On crée un texte quelconque pour l'occasion. Le symbole `\n` est un retour à la ligne.

```{r}
dummy_text <- c("hello world\nhello world\nhello world\nhello world")
```

----

La fonction `cat` permet d'afficher du texte.

```{r}
cat(dummy_text)
```

----

La fonction `print` le permet aussi, mais le résultat est différent.

```{r}
print(dummy_text)
```


----

Sauvons le texte dans le dossier `data` situé à l'intérieur du dossier de travail.

```{r}
write(dummy_text, file = "../data/dummy_text.txt")
```

* Les premiers `..` signifient que nous remontons d'un niveau.
* Puis nous entrons dans le dossier `data` et nous sauvons notre texte à cet endroit-là sous le nom `dummy_text.txt`.

---- 

#### Sauver un graphique

Lorsqu'on enregistre ou qu'on charge des données depuis ou vers R, celui-ci ouvre une connexion (souvent vu comme un «tunnel»).

L'exemple suivant sert à illustrer ceci.

----

```{r}
pdf("../outputs/dummy_output.pdf")
plot(1:10, rnorm(10))
dev.off()
```

* La fonction `pdf` ouvre un tunnel.
* Elle crée un fichier `dummy_output.pdf` sur l'ordinateur.
* Tous les résultats graphiques produits à partir de ce moment-là passent dans le tunnel.
* Ici l'exemple utilisé n'a pas d'importance. Il s'agit de représenter aléatoirement dix points côte à côte.
* La fonction `dev.off` ferme le tunnel. Ce n'est qu'à partir de ce moment-là que l'on peut accéder au fichier `pdf`.

---- 

#### Exercice 3.1

* Enregistrez cette phrase dans une variable.
* Sauvez-là au format `.txt` 

----

#### Exercice 3.2

* Enregistrez le graphique suivant au format png sur votre ordinateur.

```{r}
x <- y <- seq(-4*pi, 4*pi, len = 27)
r <- sqrt(outer(x^2, y^2, "+"))
image(z = z <- cos(r^2)*exp(-r/6), col  = gray((0:32)/32))
```


---- 

### Le package `readr`

À partir de là, nous allons utiliser le package `readr` pour lire et écrire des informations textuelles.

Le code suivant vérifier si le package est installé sur votre machine et l'installe le cas échéant. Puis il le charge.

```{r}
if (!require(readr)) install.packages("readr")
library(readr)
```

----

* Les packages sont des ensembles de fonctions que l'on ajoute aux fonctions déjà disponibles.
* Les fonctions d'un package ont en général été regroupées autour d'une thématique commune.
* Dans notre cas: l'importation et l'exportation de données textuelles.

----

### csv (comma separated values)

Ne pas oublier les guillemets `"..."` autour du nom du fichier.

Pour découvrir pour quelle raison nous utilisons la fonction `read_csv2` et pas `read_csv`, consultez le fichier d'aide de ces fonctions. La réponse est dans le premier paragraphe.

```{r}
fifa <- read_csv2("../data/fifa.csv")
```

----

Un aperçu.

```{r}
str(fifa)
```

----

Pour consulter l'objet importé - dans ce cas un tableau de données - vous pouvez vous rendre dans la fenêtre en haut à droite de RStudio puis dans l'onglet "Environment". Vous trouverez le tableau sous "Data". En double-cliquant dessus, il s'ouvrira dans cette fenêtre et vous pourrez vérifier que le tableau a bien été importé (en particulier dans le cas de "parsing failures").

----

Il est également possible d'afficher le tableau assez élégament dans le notebook.

```{r}
fifa
```

----

Pour sauver un fichier au format csv, il faut utiliser la fonction `write_csv`

```{r}
write_csv(fifa, "../outputs/fifa.csv")
```

---- 

#### xls (Microsoft Excel/libreOffice/Google Spreadsheets)

* On préfère en général sauver les fichiers au format csv car ils sont ainsi beaucoup plus légers et ne transportent pas l'encodage parfois lourd d'un fichier xls.
* Néanmoins, ce n'est pas toujours possible d'y échapper. Les données de l'OFS par exemple sont souvent fournies au format xls.

----

`readxl` est un package qui permet d'importer (et d'exporter) des fichiers au format xls.

```{r}
if (!require(readxl)) install.packages("readxl")
library(readxl)
```

---- 

Prenons un fichier au hasard de l'OFS : "Comportement de la population en matière de transport, chiffres clés - agglomération de Lausanne (définition 2000)"

https://www.bfs.admin.ch/bfs/fr/home/statistiques/catalogues-banques-donnees/tableaux.assetdetail.2082350.html

Il est présent dans le dossier `data`.

----

La fonction `read_excel` est ce qu'il nous faut.

```{r}
ouch <- read_excel("../data/su-f-11.04.03-MZ-2015-A2_5586_Def2000.xls")
ouch
```

----

Toutes les entrées sont considérées comme des chaînes de caractères.

```{r}
str(ouch)
```

----

Le résultat n'est pas directement exploitable, et ce sera souvent le cas au moment de récupérer des fichiers publics, souvent bizarrement structurés.

----

Important : les fonctions utilisées traditionnellement pour importer des tableaux (par ex. `read.table`) importent par défaut les variables au format "factor", un concept spécifique à R et aux langages prévus pour faire des statistiques. Ce format s'emploie principalement lorsqu'une variable est catégorielle ordinale, c'est-à-dire que les valeurs qu'elle peut prendre sont parmi un ensemble de "mots" (catégorielle) et qu'on peut les classer (ordinale), par exemple l'ensemble : "très mauvais", "mauvais", "bon", "très bon". 

Pour obtenir ce résultat, il faut utiliser (quand elle est disponible) l'option `stringsAsFactors = TRUE` qui est généralement vraie («`TRUE`») par défaut.

----

Le même genre de technique peut être utilisé pour lire des fichiers aux formats suivants.

but | fonction 
-------------|-------------
pur texte | `read_file`, `read_lines`
png | `readPNG`
spss | package `haven`
json | package `jsonlite`
xml | package `xml2`

---- 

#### Exercice 3.3

* Importez un fichier xls présent sur votre ordinateur ou en ligne (par exemple sur le site de l'OFS).
* Une fois importé, qu'est-ce qui pose problème avec le résultat ? Que devrait-on corriger ? Comment le corriger ?

