---
title: "Introduction à R"
subtitle: "Cours 2. NOTIONS DE BASE"
author: "Yannick Rochat"
date: "1er décembre 2017"
output:
  slidy_presentation: default
  html_notebook: default
  html_document:
    df_print: paged
---

### Les opérations

```{r}
4 + 3         ## Une simple addition
2^2 + 3*4     ## Priorité des opérations
```

----

```{r}
z = 12.5      ## Sauvegarde d'une valeur dans une variable
z <- 12.5     ## Privilégier l'utilisation de la flèche <-
z
```

---

```{r}
x <- 12.5
y <- 7.5
x + y
```

----

### Les fonctions

Une fonction prédéfinie.

```{r}
y = sqrt(4)    ## Fonction racine carrée
y
```

----

Toutes les fonctions du package `base`.

```{r eval = FALSE}
help(package="base")
```


----

Une fonction construite pour l'occasion.

```{r}
f <- function(x) {2*x}
f(17)
f(pi)
```

----

### Les classes

* "character"
* "complex"
* "double"
* "expression"
* "integer"
* "list"
* "logical"
* "numeric"
* "single"
* "raw"
* "vector"
* "function"
* …

----

Connaître la classe d'un objet.

```{r}
z <- "hello"
class(z)                     ## Le type d'une variable
```

----

La fonction `str` permet d'obtenir des informations plus complètes.

```{r}
str(z)
```

----

```{r}
vec <- c(3,5,3,7)
str(vec)
```

----

```{r}
f <- function(x) {2*x}
str(f)
```

----

```{r}
a <- f(17)
str(a)
```

----

### Chaînes de caractères

Les chaînes de caractères sont des assemblages de symboles.

```{r}
b <- "unil"
b
```

----

Il existe de nombreuses fonctions pour les manipuler. 

Par exemple pour connaître leur longueur.

```{r}
nchar(b)
```

----

Ou pour créer une nouvelle chaîne à partir de deux autres.

```{r}
c <- "patient 1"
paste(b, c, collapse = "")
```

----

Pour manipuler du texte de manière avancée dans R (ou dans n'importe quel autre langage de programmation), il peut être nécessaire d'apprendre à manipuler des expressions régulières.

----

Deux tutoriaux pour R.

* http://stringr.tidyverse.org/articles/regular-expressions.html
* http://stat545.com/block022_regular-expression.html

----

La cheatsheet, indispensable.

https://github.com/rstudio/cheatsheets/raw/master/strings.pdf

----

Pour tester des expressions régulières :

https://regex101.com/

----

Quelques ressources ludiques pour s'entraîner…

* https://alf.nu/RegexGolf 
* https://regexcrossword.com/
* https://regexone.com/

----

### Les éléments logiques

* TRUE et FALSE

Mais aussi…

* NA, NaN
* Inf

----

```{r}
1/0
x <- Inf
x - x
```

"NA" signifie "Not available".

"NaN" signifie "Not a Number".

----


### Les opérateurs de comparaison


```{r error = TRUE}
1 == 1
1 == 2
```

---

```{r}
1 != 1 
1 != 2
```

----

```{r}
1 < 1
1 <= 1
```

----

### Les opérateurs logiques

```{r}
a <- (1 < 2)
a
!a
```

----

```{r}
b <- (2 > 3)
a & b
a | b
```


----


## Les vecteurs


```{r}
x <- c(5,4,5,6,7,8) 
x
x_char = c("a","b","c") 
x_char
```

----

Accéder directement à un élément d'un vecteur

```{r}
x
x[2]
x[c(2,4)]
```

---
```{r}
x
x[c(-2,-4)]
```


----

Manipuler des vecteurs

```{r}
x[6] = 10
x
```

---

```{r}
a = c(3,4,5,6)
a[c(2,3)] = 0
a
```

---

```{r}
a[c(2,3)] = c(8,7)
a
```

----

```{r}
c(1,2,3) + c(3,4,5)
```

----

```{r}
4 * c(1,2,3)
c(2,5) < 4
```

----

Attention lorsque deux éléments ne sont pas de même taille !

```{r}
c(1,2) + c(3,4,5,6)
```

----

Attention lorsque l'un n'est pas multiple de l'autre !

```{r}
c(1,2) + c(2,3,4)
```

----

## Comment connaître le type d'une variable ?

```{r}
a <- 1
b <- 1:5
class(a)
class(b)
```

----

```{r}
c <- "hello"
d <- 1 > 2
class(c)
class(d)
```

----

Quelle est la "taille" de l'objet ?

```{r}
length(a)
length(b)
length(c)
length(d)
```

----

### Manipulations de l'environnement

```{r}
ls()    ## Les variables sauvées dans l'environnement de travail
rm(y)   ## On retire la variable "y"
ls()
```

----

### Exercice 2

* Créez un vecteur avec les cinq valeurs suivantes: 5, 10, 15, 20 et 25.
* Cherchez quelle fonction permet de calculer la moyenne («mean» en anglais) d'une distribution.
* Calculez-la :-)






